【裁判字號】    95,選訴,8
【裁判日期】    950822
【裁判案由】    違反公職人員選舉罷免法
【裁判全文】
臺灣臺東地方法院刑事判決               95年度選訴字第8號
公  訴  人  臺灣臺東地方法院檢察署檢察官
被      告  庚○○
選任辯護人  林長振律師
上列被告因違反公職人員選舉罷免法案件，經檢察官提起公訴（
94年度選偵字第74號），本院判決如下：
    主  文
庚○○無罪。
    理  由
壹、公訴要旨：
一、公訴事實：
    庚○○為使中華民國第15屆鄉鎮長選舉臺東縣金峰鄉鄉長1
    號候選人章正輝順利當選，竟於民國94年12月2日17時許，
    在臺東縣金峰鄉嘉蘭村4鄰58號前，交付新臺幣（下同）1,
    000元與有投票權之癸○○（另經檢察官為職權不起訴處分
    ），請癸○○投票支持金峰鄉鄉長1號候選人章正輝，癸○○於收受後，將上開賄款交與村長丙○○，請丙○○代為處
    理。
二、起訴法條：公職人員選舉罷免法第90條之1第1項之投票行賄
    罪嫌。
三、公訴證據：
    (一)癸○○於警詢、偵查中之供述及證詞。
    (二)證人丙○○、壬○○、丁○○於偵查中之證詞。
    (三)法務部調查局第六處南部通訊中心函文1份。
    (四)扣案新臺幣1000元。
貳、本院判斷：
一、按被告未經審判證明有罪確定前，推定其為無罪。犯罪事實
    應依證據認定之，無證據不得認定犯罪事實；不能證明被告
    犯罪者，應諭知無罪之判決，刑事訴訟法第154 條及第301
    條第1項分別定有明文。次按認定不利於被告之事實，須依
    積極證據，苟積極證據不足為不利於被告事實之認定時，即
    應為有利於被告之認定，更不必有何有利之證據；又事實之
    認定，應憑證據，如未能發現相當證據，或證據不足以證明
    ，自不能以推測或擬制之方法，以為裁判基礎。而刑事訴訟
    法上所謂認定犯罪事實之積極證據，係指適合於被告犯罪事
    實之認定之積極證據而言，雖不以直接證據為限，間接證據
    亦包括在內；然而無論直接或間接證據，其為訴訟上之證明
    ，須於通常一般之人均不致有所懷疑，而得確信其為真實之
    程度者，始得據為有罪之認定，倘其證明尚未達到此一程度
    ，而有合理之懷疑存在時，致使無從形成有罪之確信，根據
    「罪證有疑，利於被告」之證據法則，即不得遽為不利被告
    之認定（最高法院30年上字第816號、29年上字第3105號、
    30年上字第1831號、40年台上字第86號及76年台上字第4986
    號判例意旨參照）。又按公職人員選舉罷免法第90 條之1第
    1項之投票行賄罪，係以對於有投票權之人，行求期約或交
    付賄賂或其他不正利益，而約其不行使投票權或為一定之行
    使為構成要件，詳析其要件包括：(一)須對於有投票權之人為
    之；(二)須有行求、期約或交付賄賂或其他不正利益之行為；
    (三)須約使有投票權人為一定之行使或不行使投票權。而不論
    何階段之行為態樣，行為人之行為是否該當於公職人員選舉
    罷免法第90條之1第1項之投票行賄罪，均應充足上述要件，
    亦即須視行為人主觀上是否具有行賄之犯意，而約使有投票
    權人為投票權一定之行使或不行使；客觀上行為人所行求期
    約或交付之賄賂或不正利益，是否可認係約使投票權人為投
    票權之一定行使或不行使之對價；以及所行求、期約、交付
    之對象，是否為有投票權人而定。上開對價關係，在於行賄
    者之一方，係認知其所行求、期約或交付之意思表示，乃為
    約使有投票權人為投票權一定之行使或不行使；在受賄者之
    一方，亦應認知行賄者對其所行求、期約或交付之意思表示
    ，乃為約使其為投票權一定之行使或不行使。且對有投票權
    人交付之財物或不正利益，並不以金錢之多寡為絕對標準，
    而應綜合社會價值觀念、授受雙方之認知及其他客觀情事而
    為判斷。
二、訊據被告堅決否認有公訴人所指之前揭犯行，辯稱：其於94
    年12月2日當天並未交付1,000元予癸○○，而是選前5、6天
    時，癸○○有向其借500元，因身上剛好沒有500元，所以才
    拿1,000元借給癸○○，癸○○的經濟情況不是很好，故這3
    年來陸陸續續有借給她錢，最多3,000元，有時1,000元、50
    0元，或200、300元，癸○○有時有還有時沒還等語。其選
    任辯護人則以：依公訴人起訴書所舉之94年12月2日17時許
    ，當時正值金峰鄉鄉長2號候選人陳振華在案發現場舉辦造
    勢活動，約有近200餘人集結在該處，並非癸○○所指只有
    其與被告2人在場而已，且癸○○先後就賄款交付之方式、
    時間均有所反覆，顯不足採信等語，為被告辯護。
三、經查：
    (一)證人癸○○於警詢時先證稱：「（問：本次金峰鄉鄉長選
      舉你是否有收到壹仟元現鈔？）有收到。（問：你是否知
      道這壹仟元是何人給你的？）莊福成給的。他住嘉蘭村正
      確地址我不清楚。……（問：莊福成是跟何人給你壹仟元
      ？是在何處？）是在莊福成家中路口，還有他太太姓名我
      不清楚，但是是莊福成太太給我的壹仟元。（問：你是否
      確定是何人給壹仟元？）是他太太。（莊福成太太給壹仟
      元有無給你宣傳單支持何人？）沒有，只是口頭上通知我
      說投給一號。」等語，於偵訊時則證稱：「（問：在何時
      、地收到一千元？）在選舉前一天下午五、六點，在庚○○他們家門口。（問：當時還有誰在場？）只有我跟庚○○。」等語，於本院審理時則證稱：「（問：是否去年十
      二月二日就是要選鄉長的前一天，妳是否有遇到在庭被告
      庚○○？）有的。（問：妳是否還記得那一天妳大約是什
      麼時候遇到被告的？）天色還亮亮的，大約是早上十點的
      時候。（問：那一天妳總共遇到被告幾次？）只有一次，
      我是在早上十點的時候在被告家附近前面的十字路口遇到
      被告。（問：那一天庚○○有無對妳做什麼事情？）她就
      是拿一千元給我，叫我投票給一號。（問：妳拿到這個錢
      以後妳如何處理？）到晚上十點左右，我拿去給村長丙○○。（問：妳如何跟村長講？）我就跟村長講說庚○○給
      我壹仟元，我不敢用，就就將壹仟元拿給村長。（問：被
      告庚○○拿那壹仟元給妳的時候，旁邊有無別人看到？）
      沒有。」等語，則其先後就先後就該1,000元究係由何人
      交付，及何時交付，均見反覆，其證詞真實性，已有可疑
      。又證人癸○○雖否認有向被告借過錢，惟查，被告於本
      院審理時供稱：這3年來癸○○確曾陸陸續續向其借錢，
      最多3,0 00元，有時1,000元、500元，或200、300元，其
      中1次是在去年年中的時候，癸○○在我家58號那邊向我
      借錢，那天是上午的時候，癸○○要跟我借500元，那時
      候我去雜貨店跟我妹妹拿，那時候癸○○沒有跟我去雜貨
      店，在我家裡頭，我過去以後，我就說錢先借我，並說是
      癸○○要借的，後來我妹妹就拿壹張500元給我，然後我
      就拿回去給癸○○等詞，核與證人即被告之妹己○○所證
      ：在去年距離選舉還有一段很長的時間，我姐姐到我雜貨
      店來跟我借錢，說要跟我借500元，因為是癸○○要跟她
      借500元，當時我是給被告紙幣的，至於是不是一整張的
      紙幣，我已經忘記了，當時癸○○並沒有過來我的雜貨店
      ，只有被告自己過來而已等詞大致相符，足證被告與證人
      癸○○確有金錢借貸關係存在，則證人癸○○證詞之可信
      度，亦值存疑。
    (二)起訴書所舉之94年12月2日17時許，當時正值金峰鄉鄉長2
      號候選人陳振華在案發現場舉辦造勢活動，業據證人己○○、乙○○、甲○○、辛○○於本院審理時證述無訛，而
      被告於當日下午3時許至6時許，並未離開其所開設之自助
      餐店廚房，而至6時許，始開車載運約100個便當至候選人
      章正輝之競選總部等情，亦分據證人甲○○、辛○○及許
      政揮於本院審理時證述無誤，是被告自無可能於當日17時
      許，有交付1,000元予癸○○之機會。
    (三)公訴人所舉之證人丙○○，雖於偵訊及本院審理時證稱：
      我是陳振華競選總部的總幹事，在選舉前一天晚上九點多
      ，癸○○有拿1,000元到競選總部給我，說是庚○○交給
      她的，她不敢收這個錢，所以交給我等詞，核與證人丁○○於偵查中證稱：有看到癸○○拿錢給丙○○，不知道
      1,000元或2,000元，但我不知道她為何會拿錢給丙○○等
      語，及壬○○於偵查中證稱：我有看到癸○○有拿1,000
      元給丙○○，她跟丙○○說她收到1,000元賄選金額，不
      知如何處理相符，並有扣案之1,000元可證。惟查，該1,
      000元是否為賄選之金錢，證人丙○○、壬○○均係聽聞
      自癸○○之語，故此部分之證詞顯仍為傳聞證據，而證人
      丙○○於本院審理時亦證稱：當時癸○○大概有5、6分醉
      意等語，並斟酌癸○○於本院審理時亦坦承其家裡離派出
      所很近，距離陳振華競選總部比較遠等情，則證人癸○○
      於收受賄款後，不將賄款交予距離較近之派出所，反在5
      、6分醉意下，交予欲行賄者之敵對陣營總幹事，其動機
      亦值存疑，故此部分亦不足為被告不利之認定。
    (四)至公訴人所舉法務部調查局第六處南部通訊中心函文1份
      ，僅表示被告拒絕接受測謊，而被告於本院審理時則表示
      ：是調查員問我我有沒有生病，我就說我有心臟病及精神
      方面的疾病，調查員就說我可以拒絕測謊，所以我就沒有
      測謊等語，故尚難憑此為被告不利之認定。
四、綜上所述，本件被告是否構成公職人員選舉罷免法第90條之
    1第1項之行為，既係以證人癸○○之指述為主要依據，而證
    人癸○○之證詞有如上之瑕疵，難以採信，依卷內現存證據
    ，亦不足以證明被告有公訴人所指投票行賄之犯行，既然不
    能證明被告犯罪，依前述法律對於被告無罪之推定，自應諭
    知被告無罪。
參、適用法律依據：刑事訴訟法第301條第1項前段。
本件經檢察官戊○○到庭執行職務。
中    華    民    國    95    年    8     月    22    日
                  刑事第三庭  審判長法  官  黃建都
                                    法  官  黃珮茹
                                    法  官  陳君鳳
以上正本證明與原本無異。
如不服本判決，應於判決送達後10日內向本院提出上訴狀（須附
繕本）。
「切勿逕送上級法院」
                                    書記官  陳俊德
中    華    民    國    95    年    8     月    25    日


司法院資訊處製作；財團法人民間司法改革基金會備份。
